ACORDAO-COMPLETO-2353471

ACÓRDÃO DE RELAÇÃO

ACÓRDÃO DE RELAÇÃO 1061/2019 ATA 15/2019 - PLENÁRIO

Acórdão 1061/2019-TCU-Plenário
	Trata-se de Relatório de Auditoria de Conformidade, realizada na empresa estatal Indústrias Nucleares do Brasil (INB) , com o objetivo de avaliar a conformidade da gestão da aludida empresa na busca da autossuficiência nas etapas do denominado “Ciclo do Combustível Nuclear (CCN) ”, nome que se dá ao conjunto de processos industriais que transformam o minério urânio no combustível que gera energia nos reatores nucleares das usinas termonucleares de Angra 1, Angra 2 e, futuramente, de Angra 3, administradas pela estatal Eletrobras Termonuclear S.A. (Eletronuclear) , subsidiária das Centrais Elétricas Brasileiras S.A. (Eletrobras) .
	Considerando que as principais conclusões colhidas nesta fiscalização dizem respeito: i. ao fato de o INB não ser autossuficiente em todas as etapas do CCN, haja vista a existência de gargalos na etapa de extração de minério, produção de concentrado de urânio e enriquecimento isotópico; ii. à existência de indícios que sugerem que os investimentos atualmente realizados pela estatal serão insuficientes para a eliminação desses gargalos de produção em curto espaço de tempo, sugerindo que o país poderá se encontrar por longo tempo dependente de fornecedores internacionais para a execução de algumas das etapas do CCN; iii. à existência de falhas nas licitações e procedimentos de seleção a cargo da INB, voltados para aquisição de importantes insumos em cada etapa do CCN; e iv. à existência de não-conformidades com as normas e padrões aplicáveis, na execução das contratações voltadas para aquisição dos principais insumos em cada etapa do CCN;
	considerando que dos 24 (vinte e quatro) achados de auditoria, consolidados por meio do relatório inserto à peça 118, 6 (seis) foram objeto de audiências dos responsáveis, quais sejam: “Achado A.6. Ausência de designação formal de gestor e de fiscal de contrato”; “Achado A.7. Ausência de segregação de funções entre gestor e fiscal de contrato”; “Achado A.16. Contrato C1/03/004: Alteração contratual sem manifestações técnicas necessárias”; “Achado A.19. Contrato C1/16/015: Dispensa de licitação sem demonstração da existência de requisitos necessários para caracterização de materialização de hipótese de incidência prevista em lei”; “Achado A.22. Contrato C1/10/001: Execução contratual com prorrogação de prazo acima do limite legal”; “Achado A.24. Contrato C1/12/022: Contratação por inexigibilidade de licitação sem demonstração da inviabilidade de competição pela área técnica responsável”;
	considerando que 33 (trinta e três) responsáveis foram chamados em audiência para que apresentassem razões de justificativa a respeito de condutas variadas vinculadas aos 6 (seis) achados relacionados no item anterior;
	considerando que a análise efetuada pela Secretaria de Controle Externo da Administração Indireta no Rio de Janeiro (SecexEstataisRJ) , baseada na verificação de atendimento dos atos perfilhados pelos agentes públicos às disposições da Lei 8.666/1993, sugere o acolhimento integral das defesas apresentadas por todos os 33 (trinta e três) responsáveis ouvidos em audiência;
	considerando que algumas das irregularidades foram inclusive consideradas insubsistentes pela análise técnica, na origem, como a “ausência de segregação de funções entre gestor e fiscal de contrato”;
	considerando que a proposta de encaminhamento formulada por aquela unidade instrutiva, após as intervenções do diretor e do secretário (peças 332-334) , consiste na expedição de determinação ao INB e algumas recomendações aos INB e à Comissão Nuclear de Energia Nuclear, levando-se em conta as disposições da Lei 13.303/2016 (Lei das Estatais) e do Decreto 8.945/2016;
		os ministros do Tribunal de Contas da União, reunidos em sessão do Plenário, ACORDAM, por unanimidade, de acordo com o pronunciamento da SecexEstataisRJ (peça 334) , em: 
	a) acolher as razões de justificativa apresentadas pelos responsáveis; 
	b) expedir as determinações e recomendações que constam dos itens 1.8, 1.9 e 1.10; 
	c) dar ciência desta deliberação à estatal Indústrias Nucleares do Brasil; à Comissão Nacional de Energia Nuclear, ao Ministério da Ciência, Tecnologia, Inovações e Comunicações; à Comissão de Ciência, Tecnologia, Inovação, Comunicação e Informática do Senado Federal e à Comissão de Ciência e Tecnologia, Comunicação e Informática da Câmara dos Deputados; e
	d) arquivar o processo. 
1. Processo TC-Processo 020.376/2017-0 (RELATÓRIO DE AUDITORIA) 
	1.1. Classe de Assunto: V. 
	1.2. Responsáveis: Adalberto Fazzio (XXX.449.371-XX) ; Adriana Mendes Oliveira (XXX.318.840-XX) ; Adão Geraldo Dulce (XXX.295.977-XX) ; Alfredo Tranjan Filho (XXX.468.047-XX) ; Angela Maria Brito Costa (XXX.337.556-XX) ; Angelo Fernando Padilha (XXX.123.308-XX) ; Aquilino Senra Martinez (XXX.070.277-XX) ; Athayde Pereira Martins (XXX.828.037-XX) ; Carlos Fernando Correia da Costa (XXX.257.207-XX) ; Emilia Maria Silva Ribeiro Curi (XXX.910.701-XX) ; Flavio Gay da Cunha (XXX.905.859-XX) ; Giovani Moreira (XXX.117.817-XX) ; Guilherme Estrada Rodrigues (XXX.708.736-XX) ; Ivan Taveira Martins (XXX.758.607-XX) ; Joao Carlos Derzi Tupinamba (XXX.996.697-XX) ; Jose Carlos Bressiani (XXX.633.678-XX) ; José Carlos Castro (XXX.474.146-XX) ; Laercio Aguiar da Rocha (XXX.622.277-XX) ; Luiz Carlos Ventura Barcia (XXX.485.427-XX) ; Marcelo Xavier de Castro (XXX.367.077-XX) ; Marco Antonio Dell Asem (XXX.609.207-XX) ; Marcos Aurelio dos Santos Borges (XXX.724.522-XX) ; Mario Ferreira Botelho (XXX.687.107-XX) ; Marisa Nicoll Simoes (XXX.566.057-XX) ; Otto Bittencourt Netto (XXX.215.397-XX) ; Rafael Rodrigues Alves da Rocha (XXX.733.387-XX) ; Reinaldo Gonzaga (XXX.317.177-XX) ; Renata Soriano de Miranda (XXX.594.927-XX) ; Renato Machado Costa (XXX.659.298-XX) ; Renato Machado Cotta (XXX.212.867-XX) ; Renato Vieira da Costa (XXX.994.398-XX) ; Rodrigo Fontenelle de Araujo Miranda (XXX.005.336-XX) ; Samuel Fayad Filho (XXX.327.347-XX) ; Álvaro Luís de Souza Alves Pinto (XXX.747.997-XX) 
	1.3. Órgão/Entidade: Indústrias Nucleares do Brasil S.A.
	1.4. Relatora: Ministra Ana Arraes.
	1.5. Representante do Ministério Público: não atuou.
	1.6. Unidade Técnica: Secretaria de Controle Externo da Administração Indireta no Rio de Janeiro (SecexEstataisRJ) .
	1.7. Representação legal: Luiz Antonio Muniz Machado (OAB/DF 750-A) e outros, representando Emilia Maria Silva Ribeiro Curi; Claudio Tavares de Oliveira e outros, representando Renato Machado Cotta; Leonardo da Cunha e Silva Espíndola Dias e outros, representando Rafael Rodrigues Alves da Rocha; Ardson Soares Junior (OAB/RJ 109.353) , representando Luiz Carlos Ventura Barcia; Thiago Cruz Faria e outros, representando Indústrias Nucleares do Brasil S.A. 
	1.8. determinar à INB e à CNEN, com fundamento no art. 250, inciso II, do Regimento Interno, que, conjuntamente, elaborem e apresentem a este Tribunal, no prazo de 120 (cento e vinte) dias, plano de ação com vistas a solucionar o problema de licenciamento das minas de urânio localizadas na Unidade de Caetité, no Estado da Bahia, contendo, no mínimo, as medidas a serem adotadas, os responsáveis pelas ações e os respectivos prazos (itens III.3 e III.21 do relatório de fiscalização n. 275/2017 – peça 118) , mantendo o TCU informando sobre o cumprimento dos marcos principais para a plena consecução do plano de ação;
	1.9. recomendar à INB, com fundamento no art. 250, inciso III, do Regimento Interno, à luz do seu novo Regulamento de Licitações e Contratos, sustentado na Lei 13.303/2016 (Lei das Estatais) e no Decreto 8.945/2016 que a regulamentou, que: 
	1.9.1. aprimore métodos de guarda e organização documental capazes de garantir integridade, confiabilidade e disponibilidade das informações sobre as licitações e contratações da estatal (item III.4 do relatório de fiscalização n. 275/2017) ; 
	1.9.2. documente todos os eventos relacionados a execução contratual em processo específico, incluindo toda a documentação fornecida pela empresa contratada e pela INB, de modo a registrar o histórico do contrato e viabilizar o rastreamento de eventos, responder a questionamentos feitos em auditorias, aplicar penalidades, bem como servir de base para processos de contratações futuras (item III.5 do relatório de fiscalização nº 275/2017) ;
	1.9.3. estabeleça as hipóteses em que seja necessário que as decisões da diretoria executiva, relativas a licitações, sua dispensa ou inexigibilidade, bem como a quaisquer tipos de contratações, sejam tomadas com base em pareceres técnicos e jurídicos previamente emitidos às respectivas decisões, estabelecendo o conteúdo mínimo de tais documentos em cada hipótese (item III.16 do relatório de fiscalização n. 275/2017) ; 
	1.9.4. descreva, nos futuros procedimentos voltados à contratação de bens e de serviços destinados ao suprimento de urânio enriquecido da empresa, o objeto da contratação com nível de detalhe adequado ao entendimento dos tipos de serviços a serem tomados e de bens a serem adquiridos (item III.18 do relatório de fiscalização n. 275/2017) ;
	1.9.5. avalie a conveniência e a oportunidade de revisar os contratos de fornecimento de combustível nuclear celebrados com a Eletrobras Eletronuclear, com vistas a prever cláusulas protetivas dos interesses da INB nos casos de descumprimentos de encomendas por parte daquela empresa estatal (item III.20 do relatório de fiscalização n. 275/2017) ; e
	1.10. determinar à SecexEstataisRJ que autue processo de monitoramento, nos termos da Portaria-Segecex 27/2009, em atenção aos comandos insertos nas alíneas “b” e “c” acima.

Indústrias Nucleares do Brasil S.A.

Adalberto Fazzio (XXX.449.371-XX); Adriana Mendes Oliveira (XXX.318.840-XX); Adão Geraldo Dulce (XXX.295.977-XX); Alfredo Tranjan Filho (XXX.468.047-XX); Angela Maria Brito Costa (XXX.337.556-XX); Angelo Fernando Padilha (XXX.123.308-XX); Aquilino Senra Martinez (XXX.070.277-XX); Athayde Pereira Martins (XXX.828.037-XX); Carlos Fernando Correia da Costa (XXX.257.207-XX); Emilia Maria Silva Ribeiro Curi (XXX.910.701-XX); Flavio Gay da Cunha (XXX.905.859-XX); Giovani Moreira (XXX.117.817-XX); Guilherme Estrada Rodrigues (XXX.708.736-XX); Ivan Taveira Martins (XXX.758.607-XX); Joao Carlos Derzi Tupinamba (XXX.996.697-XX); Jose Carlos Bressiani (XXX.633.678-XX); José Carlos Castro (XXX.474.146-XX); Laercio Aguiar da Rocha (XXX.622.277-XX); Luiz Carlos Ventura Barcia (XXX.485.427-XX); Marcelo Xavier de Castro (XXX.367.077-XX); Marco Antonio Dell Asem (XXX.609.207-XX); Marcos Aurelio dos Santos Borges (XXX.724.522-XX); Mario Ferreira Botelho (XXX.687.107-XX); Marisa Nicoll Simoes (XXX.566.057-XX); Otto Bittencourt Netto (XXX.215.397-XX); Rafael Rodrigues Alves da Rocha (XXX.733.387-XX); Reinaldo Gonzaga (XXX.317.177-XX); Renata Soriano de Miranda (XXX.594.927-XX); Renato Machado Costa (XXX.659.298-XX); Renato Machado Cotta (XXX.212.867-XX); Renato Vieira da Costa (XXX.994.398-XX); Rodrigo Fontenelle de Araujo Miranda (XXX.005.336-XX); Samuel Fayad Filho (XXX.327.347-XX); Álvaro Luís de Souza Alves Pinto (XXX.747.997-XX)

ANA ARRAES

Luiz Antonio Muniz Machado (OAB/DF 750-A) e outros, representando Emilia Maria Silva Ribeiro Curi; Claudio Tavares de Oliveira e outros, representando Renato Machado Cotta; Leonardo da Cunha e Silva Espíndola Dias e outros, representando Rafael Rodrigues Alves da Rocha; Ardson Soares Junior (OAB/RJ 109.353), representando Luiz Carlos Ventura Barcia; Thiago Cruz Faria e outros, representando Indústrias Nucleares do Brasil S.A.

Não atuou.

RELATÓRIO DE AUDITORIA (RA)

Secretaria de Controle Externo da Administração Indireta no Rio de Janeiro (SecexEstataisRJ).